【裁判字號】    99,簡上,162
【裁判日期】    990611
【裁判案由】    詐欺
【裁判全文】
臺灣板橋地方法院刑事判決             99年度簡上字第162號
公  訴  人  臺灣板橋地方法院檢察署檢察官
上  訴  人
即  被  告  甲○○
選任辯護人  高宏文律師
            黃曉妍律師
上列上訴人因詐欺案件，不服本院98年度簡字第10693 號中華民
國99年1 月6 日所為之第一審判決（聲請簡易判決處刑書案號：
98年度偵字第31482 號），提起上訴，本院管轄第二審之合議庭
認應適用通常程序自為第一審判決如下：
    主  文
原判決撤銷。
甲○○無罪。
    事實及理由
一、本件聲請簡易判決處刑意旨略以：被告甲○○乃具相當社會
    生活經驗之人，明知貿然將自己開立之金融帳戶存摺、金融
    卡及密碼，交付予其他不熟悉之人使用，可能因此供人作為
    犯罪所用，而坊間每每發生有人遭詐騙將款項匯入人頭帳戶
    後遭提領一空，致追索不能一事，是被告對於提供帳戶可能
    因而幫助他人從事詐欺不法犯罪有所預見，竟仍於不違背其
    本意之情形下，基於幫助詐欺取財之未必故意，於民國98年
    8 月12日前不詳時間，在不詳地點，將其所開立玉山商業銀
    行永和分行帳號：000-0000000000000 號帳戶 (下稱系爭帳
    戶）之存摺、金融卡及密碼提供予某真實姓名、年籍不詳之
    人使用。嗣該人所屬之詐騙集團成員即意圖為自己不法之所
    有，於98年8 月12日上午9 時38分許致電乙○○，佯稱其為
    警察，告知乙○○涉及一件詐欺案，因有某林姓犯罪嫌疑人
    稱詐欺所得之款項匯至其帳戶內等語，嗣再由另位成員致電
    乙○○自稱為劉文凱書記官，詐稱乙○○若要證明清白必須
    領新臺幣（下同）十萬元現金至彰化地檢署出庭作證或將十
    萬元匯入被告系爭帳戶，嗣並傳真彰化地方法院檢察署文件
    二張以取信於乙○○，使乙○○因而陷於錯誤，而依該詐騙
    集團成員之指示，於同日上午11時57分許，至玉山銀行木柵
    分行臨櫃匯款十萬元至被告系爭帳戶內。嗣乙○○查知有異
    ，始發覺上情。因認被告所為，係涉犯刑法第30條第1 項、
    第339 條第1 項之幫助詐欺取財罪等語。
二、按犯罪事實應依證據認定之，無證據不得認定犯罪事實；又
    不能證明被告犯罪者，即應諭知無罪之判決，刑事訴訟法第
    154 條第2 項、第301 條第1 項分別定有明文。次按認定不
    利於被告之事實，須依積極證據，茍積極之證據本身存有瑕
    疵而不足為不利於被告事實之認定，即應為有利於被告之認
    定，更不必有何有利之證據，而此用以證明犯罪事實之證據
    ，猶須於通常一般人均不至於有所懷疑，堪予確信其已臻真
    實者，始得據以為有罪之認定，倘其證明尚未達到此一程度
    ，而有合理性之懷疑存在，致使無從為有罪之確信時，即應
    為無罪之判決，最高法院82年台上字第163 號判決、76年台
    上字第4986號及30年上字第816 號判例意旨復可參照。
三、公訴人認被告甲○○涉有前揭幫助詐欺取財罪，無非係以被
    告坦承開立並持有系爭帳戶之存摺、金融卡及密碼之供述、
    證人即被害人乙○○於警詢中所為之證述及其匯款之玉山銀
    行存款憑條、被告系爭帳戶之開戶資料及交易明細表等資料
    為其主要論據。訊據被告固坦承有開立及持有系爭銀行帳戶
    之金融卡、存摺等事實，惟堅詞否認涉有前揭幫助詐欺取財
    之犯行，辯稱：伊係靚承生技有限公司（下稱靚承公司）之
    負責人，因本人及公司名下帳戶共有十多個，怕遺忘密碼，
    故將密碼記載在存摺內。又其於98年7 月間恰好搬家，可能
    在搬家途中不慎遺失，因系爭帳戶已無使用故未及早發覺，
    迄銀行通知時才知系爭帳戶遭詐騙集團作為人頭帳戶使用，
    伊確實未提供帳戶予他人使用，亦無幫助詐欺取財之犯意等
    語。經查：
(一)證人乙○○於警詢中所為之證述雖係被告以外之人於審判外
    之陳述，惟經本院於審判期日調查證據時提示被告、辯護人
    並告以要旨後，被告、辯護人未於言詞辯論終結前就證據能
    力方面聲明異議，且本院審酌上開證人前與被告均無怨隙，
    僅為單純之詐欺案件被害人，衡情並無構詞誣陷被告之動機
    ，是其於案發後記憶猶新之際所為之證述，具有一定之可信
    度，如引為證據應屬適當，依刑事訴訟法第159 條之5 之規
    定，即有證據能力。
(二)系爭帳戶為被告於97年6 月16日所親自開立，又被害人乙○
    ○遭人以前揭方式詐騙後，將十萬元匯入被告系爭帳戶內，
    旋於當日即遭人以金融卡提領一空等事實，為被告所自承，
    核與證人乙○○於警詢中所為之證述相符，並有其匯款之玉
    山銀行存款憑條、遭詐騙之偽造傳票、卷宗封面、法務部執
    行假扣押處分命令各一紙、被告系爭帳戶之開戶資料及存戶
    交易明細表各一份附卷可稽，是此部分之事實固堪認定，合
    先敘明。
(三)本件被害人所匯入之款項係遭人於當日以金融卡提領一空，
    可徵該詐騙集團持有系爭帳戶之金融卡，並知悉金融卡密碼
    無疑，而因一般晶片金融卡之密碼為六至十二碼，隨機猜中
    之機率微乎其微，該詐騙集團竟能知悉金融卡之密碼，從而
    公訴意旨即據以作為認定該密碼當係被告所提供之論證之一
    。惟查：
  被告為靚承公司之負責人乙節，有該公司營利事業登記證一
    份在卷可按，再依被告所提存摺本列表所示，其本人及以靚
    承公司名義所開立之帳戶多達十餘個，卷內所附各該帳戶之
    存摺影本及交易明細部分，即有被告本人名義之系爭玉山銀
    行帳戶、國泰世華銀行永和分行帳戶、台新銀行忠孝分行帳
    戶，及靚承公司名義之安泰銀行、玉山銀行永安分行帳戶等
    五個帳戶，是除非各該帳戶均用相同之一組密碼，否則十餘
    個帳戶若分設好幾組密碼，確實不易記憶；且因輸入密碼錯
    誤三次以上，金融卡將遭機器扣住，以輪流輸入數組密碼之
    方式操作，亦非妥適，故被告稱其將密碼登載於存摺內，以
    避免忘記密碼或輸入錯誤之情形發生，雖非安全之舉，然依
    一般社會常情，應仍有部分人士可能會採取此種作法。又被
    告開立系爭帳戶後，雖有多次使用該帳戶之紀錄，然以卷附
    98年5 至7 月之交易明細觀之，扣除不需使用金融卡密碼之
    存款及臨櫃匯款外，僅98年7 月7 日、8 日有使用金融卡提
    款各一次之紀錄（98年8 月12日在被害人乙○○匯款前雖亦
    有一次以金融卡提款一千元之紀錄，然此部分並無證據證明
    為被告所提領），可徵被告確實如其所述甚少使用該帳戶之
    金融卡，有記錄密碼以防忘記之必要。況且一般人會將密碼
    記下，多係於開戶後不久即因怕忘記而記錄，縱使事後某段
    期間經常使用該帳戶而記得密碼，亦不見得會刻意塗銷，否
    則日後若有一段時間不用而忘記密碼，豈非徒增困擾，自亦
    不能因被告開戶後曾使用系爭帳戶多次，即謂被告不可能將
    密碼記錄於存摺內。是綜合上情觀之，被告稱因帳戶眾多，
    怕忘記密碼而將密碼記載在存摺內等情，尚非顯不可採。
  被告於98年5 、6 月間購買位於臺北縣永和市○○路283 巷
    66弄5 號之房屋乙節，有不動產買賣契約書，上開房屋（含
    基地持分）之所有權狀、建物登記謄本、土地登記謄本各一
    份附卷可稽。被告購屋後即委請搬家公司於98年7 月30日將
    原位於同市○○街住處之各項物品搬入上開新購入之住宅等
    情，亦有搬家公司搬運契約書一紙在卷可按，可徵被告應確
    有於98年7 月30日搬家之事實甚明。而在搬家過程中，依被
    告所述，係將存摺連同其他物品一起打包，並未將重要物品
    特別打包（參見本院99年4 月7 日準備程序第3 頁）。按被
    告連同公司既有十餘個存款帳戶，加上信用卡、印章、房屋
    所有權狀、各項證件及首飾等物，其重要物品確屬不少，在
    此情形下，被告未將存款較少帳戶之存摺、金融卡等物特別
    打包後自行攜至新家，而係連同其他物品一併打包裝箱後由
    搬家公司搬運，亦屬情理之常。又依上開卷附搬家契約書所
    載，搬家費共計一萬四千元，被告搬運之東西不在少數，則
    在過程中不慎遺失，或是遭搬家工人擅自拿取，確有發生之
    可能。且因搬運之東西不少，被告本身尚另有事業需費心經
    營，搬入新家後亦需花費一段時間整理，本案發生復距離被
    告搬家不過二星期，是被告在本案發生前不知系爭帳戶存摺
    、金融卡遺失，亦情有可原，在無其他證據佐證下，不能僅
    因被告未及時發現遺失或遭竊，致未能及早向銀行掛失，即
    逕謂被告係有意不予掛失，要屬當然。
  準此，本案被告辯稱其將密碼登載於存摺內，且於98年7 月
    30日搬家過程中不慎遺失或遭竊，致為詐騙集團所利用等語
    ，依前所述，應確有發生之可能，被告此部分所辯，即非無
    據。公訴意旨僅因該詐騙集團成員持有系爭帳戶之金融卡及
    知悉密碼，即認係被告所刻意提供，稍嫌速斷。
(四)再依被告之財務狀況判斷，被告甫於98年5 、6 月間購入上
    開房屋，業如前述，姑且不論房貸部分，光簽約款即達八十
    萬元（現金二十萬元、支票六十萬元），此有前揭不動產買
    賣契約書一份及被告本人所開立之支票一紙在卷可參，可徵
    被告當時應具有一定之財力才會購屋，本案被害人係於98年
    8 月12日遭到詐騙，距被告購屋不過兩個多月，衡情被告不
    致於在如此短暫之時間內即陷入繳不出房貸之困境。且依卷
    附被告財團法人金融聯合徵信中心信用報告及信用卡資訊所
    載，當時被告持有台新銀行等六張信用卡，連同上開房貸在
    內，迄至99年3 月31日製作該份報告時止，均無遲延繳款之
    紀錄，除可證被告信用狀況良好、繳款正常外，亦可證縱使
    被告亟需金錢週轉，大可持信用卡預借現金，或以上開房屋
    設定二胎貸款，其可合法借得或貸得之款項遠比出售或出租
    帳戶可得之數千元至萬餘元報酬為高，被告實無違法出售或
    出租系爭帳戶予他人之必要。再者，依卷附被告系爭帳戶交
    易明細及台新銀行99年4 月20日台新作文字第9906062 號函
    所附被告台新銀行忠孝分行帳戶歷史交易明細查詢表所示，
    被告曾於98年7 月6 日將五十萬一千元自系爭帳戶匯入其上
    開台新銀行帳戶內，迄至98年12月31日止均無動用之紀錄（
    99年後並未在本院函詢範圍內），顯然被告於98年8 月案發
    前後，至少有五十萬元之現金可供使用，並無資力困窘之情
    形，是在此情形下，被告更無提供系爭帳戶之金融卡及密碼
    予他人使用之動機，至為灼然。
(五)此外，一般詐欺集團固多使用自願提供者之帳戶，以免遭帳
    戶所有人掛失止付後，將無法取得詐騙所得之款項。然因執
    法機關大力查緝詐騙集團及人頭帳戶，並取締在報紙徵求帳
    戶之分類廣告，且詐欺集團使用人頭帳戶以取得詐欺所得款
    項之犯罪手法廣為周知後，一般人亦不敢任意出售或出租帳
    戶，使得詐騙集團取得人頭帳戶之難度提高，故近年來詐騙
    集團多改以求職需調查信用狀況之方式詐騙求職者之帳戶，
    此為本院審理此類案件職務上所已知之事實，亦即提供人頭
    帳戶之型態已與過往不完全相同，有許多帳戶之提供者事實
    上並非處在自願幫助之情形下。而在帳戶係遭竊或遺失之情
    形時，因詐騙集團所從事者本即為成本低廉之不法勾當，縱
    使因被害人及時掛失而無法領到錢，不過損失取得帳戶之成
    本而已，反之若在被害人發覺遺失或遭竊掛失前可順利使用
    該帳戶兩、三天，獲利則可達數萬至數十萬元，兩相比較之
    下，詐騙集團實亦有可能鋌而走險使用遺失或遭竊者之帳戶
    ，不能僅因該帳戶係遭詐騙集團使用，且詐騙集團之目的在
    於取走詐騙所得款項，即謂必係帳戶所有人自願提供，而忽
    略詐騙集團在人頭帳戶取得日益困難之情形下，亦有可能冒
    險使用以其他管道所取得他人帳戶之可能性，亦甚灼然。從
    而公訴意旨執此認被告之金融卡及密碼並非遺失，而係被告
    自行交付予他人使用，尚乏所據。
四、綜上所述，本案既不能排除被告係在搬家途中遺失系爭帳戶
    之存摺、金融卡及密碼，且曾在存摺內記載金融卡密碼之可
    能性，且除其帳戶在客觀上遭詐騙集團利用作為詐騙被害人
    乙○○匯款之人頭帳戶外，亦無足夠之積極證據證明被告有
    交付系爭帳戶供他人使用之行為，或在主觀上具有幫助詐欺
    之犯意；何況當時被告之財務狀況正常，有正當職業，帳戶
    內並至少有五十萬元之現金可供支用，實無提供帳戶予他人
    使用之動機，自不能僅因被告帳戶遭詐騙集團利用，且知悉
    被告之金融卡密碼，即推測系爭帳戶必係其刻意提供他人作
    為不法目的用途甚明。據此，本院依調查所得之事證，對於
    被告是否有基於幫助詐欺取財犯意而提供系爭帳戶予他人使
    用之行為，仍具有合理之懷疑，尚未達有罪之確信，復又查
    無其他積極確切之證據足以證明被告確有如公訴意旨所指之
    幫助詐欺取財犯行，自不得遽為對被告不利之認定，揆諸前
    揭法條及判例意旨，被告之犯罪尚屬不能證明。末按地方法
    院對被告為簡易判決處刑後，經提起上訴，地方法院合議庭
    認應為無罪判決之諭知者，依刑事訴訟法第455 條之1 第3
    項準用同法第369 條第2 項之規定意旨，應由該地方法院合
    議庭撤銷簡易庭之判決，改依第一審通常程序審判（最高法
    院91年度台非字第21號判例意旨參照）。本案既不能證明被
    告犯罪，原審遽為被告有罪之判決，尚有違誤，被告上訴意
    旨否認犯罪，為有理由，應由本院合議庭撤銷原判決，自為
    第一審無罪之判決。
據上論斷，依刑事訴訟法第455 條之1 第1 項、第3 項、第452
條、第369 條第1 項前段、第364 條、第301 條第1 項，判決如
主文。
本案經檢察官陳旭華到庭執行職務。
中    華    民    國    99    年    6     月    11    日
                  刑事第十庭  審判長  法  官 李幼妃
                                      法  官 鄭凱文
                                      法  官 張紹省
以上正本證明與原本無異。
如不服本判決，應於判決送達後十日內，向本院提出上訴狀。
                                      書記官 周雅玲
中    華    民    國    99    年    6    月    15    日

司法院資訊處製作；財團法人民間司法改革基金會備份。
